臺灣高等法院民事判決
110年度重家上更一字第14號
上  訴  人  陳可燦    
            陳信翰  
            陳亦才  
共      同
訴訟代理人  蘇家宏律師
            林正椈律師
            林隆鑫律師
            施宇柔  
被上訴人    陳秀琴  
訴訟代理人  陸正義律師
            佘宛霖律師
上列當事人間請求確認遺囑無效事件，上訴人對於中華民國109
年5月26日臺灣新北地方法院108年度重家繼訴字第12號第一審判
決提起上訴，經最高法院發回更審，本院於111年11月22日言詞
辯論終結，判決如下：
    主      文
原判決廢棄。
被上訴人在第一審之訴駁回。
第一、二審訴訟費用及發回更審前第三審訴訟費用，由被上訴人
負擔。
    事實及理由
一、被上訴人主張：兩造為兄弟姊妹，均為被繼承人陳成（即兩
    造之父，於民國104年5月15日死亡）之繼承人。陳成於102
    年10月16日在臺灣新北地方法院所屬民間公證人詹孟龍事務
    所作成102年度新北院民公龍字第101468號公證遺囑（下稱
    系爭遺囑），該遺囑上「陳成」之簽名非其所親簽，且陳成
    已屆高齡，智識程度非高，係由遺囑受利益之上訴人陪同及
    主導作成遺囑，又遺囑記載之見證人非由陳成指定，亦未實
    質見聞確認系爭遺囑內容係出自陳成之真意，不符民法第11
    91條所定要件，系爭遺囑無效。爰求為確認系爭遺囑無效之
    判決（原審判決確認系爭遺囑無效。上訴人不服，提起上訴
    ）。答辯聲明：上訴駁回。
二、上訴人則以：陳成因具傳統農業社會思想，欲將土地留給上
    訴人等男性繼承人繼承，遂委託上訴人陳信翰、陳亦才（下
    稱其名）尋其友人李進雄、林秋芬（下合稱李進雄等2人）
    至公證人事務所見證製作系爭遺囑。陳成於製作遺囑過程神
    智清楚，口述其遺囑內容，經公證人詹孟龍當場確認其真意
    ，李進雄等2人均全程見證，陳成並親自簽名，系爭遺囑自
    屬有效等語，資為抗辯。上訴聲明：㈠原判決廢棄。㈡被上訴
    人在第一審之訴駁回。　　
三、兩造不爭執事項（見本院卷124頁）：
㈠、陳成於104年5月15日死亡，其法定繼承人為兩造及陳雪林、
    陳雪真、陳秋香、陳曾珠、陳可堂之子女陳俊傑、陳俊德、
    陳俊全、吳依婷、陳玟卉，均無拋棄繼承。
㈡、系爭遺囑係由民間公證人詹孟龍於102年10月16日予以公證，
    立遺囑人為陳成，見證人為李進雄、林秋芬，遺囑內容為原
    判決附表所示32筆土地（下稱系爭遺產）指定由上訴人三人
    繼承。
㈢、上訴人於104年12月21日以遺囑繼承為原因，將陳成所遺系爭
    遺產辦理所有權移轉登記為上訴人三人共有。
㈣、陳成生前未經法院宣告為受監護宣告之人或受輔助宣告之人
    。　
四、本院之判斷:
㈠、按民間之公證人依公證法執行公證職務作成之文書，視為公
    文書；文書依其程式及意旨得認作公文書者，推定為真正，
    公證法第36條、民事訴訟法第355條第1項分別定有明文。查
    系爭遺囑係公證人詹孟龍於102年10月16日依公證法第2條第
    1項及民法第1191條、第1209條所作成之事實，有該經公證
    之系爭遺囑為憑（見原審卷一39至47頁），依上說明，該遺
    囑自應推定為真正。又證人詹孟龍於原審證稱：系爭遺囑係
    由陳成親自簽名等語（見原審卷二159頁），且公證書、系
    爭遺囑上「陳成」名義之簽名經法務部調查局研判均與送鑑
    之陳成日常筆跡相似，應為同一人所書等情，亦有該局108
    年11月22日調科貳字第10803395460號函可佐（見原審卷二6
    1至67頁），被上訴人復未舉證公證書、系爭遺囑上「陳成
    」名義之簽名非陳成所親為，徒憑己見質疑該等簽名字跡不
    一，據以爭執系爭遺囑非由陳成親自簽名而非真正云云，難
    認可採，從而，系爭遺囑係由陳成親簽後經公證作成之事實
    ，堪以認定。
㈡、按公證遺囑，應指定二人以上之見證人，在公證人前口述遺
    囑意旨，由公證人筆記、宣讀、講解，經遺囑人認可後，記
    明年、月、日，由公證人、見證人及遺囑人同行簽名，遺囑
    人不能簽名者，由公證人將其事由記明，使按指印代之，民
    法第1191條第1項定有明文。公證遺囑固應由遺囑人指定2人
    以上之見證人在場見證公證人製作公證遺囑，倘遺囑人同意
    特定之人任見證人，應與指定該人為見證人無殊（最高法院
    110年度台上字第2416號判決即本件發回意旨參照）。經查
    ，擔任系爭遺囑見證人之證人李進雄證稱公證當日在場人有
    上訴人三兄弟、其等父母，及另一女見證人，伊全程在場，
    沒有中斷等語（見原審卷二105、107頁），擔任系爭遺囑見
    證人之證人林秋芬證稱當日到場之人有陳亦才、其二哥、三
    哥及父母，伊全程在場，中間沒有中斷，簽完名才離開等語
    （見原審卷二110、112頁），證人詹孟龍證稱陳成沒有不同
    意李進雄等2人當見證人，伊、李進雄等2人及陳成都在場，
    李進雄等2人全程在場等語（見原審卷二157至161頁）互核
    相符，李進雄等2人並在系爭遺囑上見證人處簽名，有系爭
    遺囑可稽（見原審卷一43、47頁），足見陳成知悉李進雄等
    2人於系爭遺囑公證程序時在場及在系爭遺囑上見證人處簽
    名，堪認陳成同意李進雄等2人任遺囑見證人之意，自與指
    定李進雄等2人為見證人無異，符合公證遺囑之被繼承人指
    定2人以上之見證人之要件。被上訴人主張李進雄等2人非陳
    成所指定之見證人云云，要非可採。
㈢、查系爭遺囑內容共3條，第1條所列不動產由上訴人各繼承3分
    之1，第2條「日後若有其他繼承人主張特留分時，本遺囑指
    定之繼承人可自行決定以現金或不動產補償之」，第3條表
    明符合民法第1191條要件（見原審卷一39至47頁）。詹孟龍
    證稱伊跟陳成口述確認遺囑內容，有確認陳成精神狀況，陳
    成應答沒有問題，伊有依公證法之規定向陳成發問或曉諭，
    有跟陳成充分討論及說明才會寫有關系爭遺囑之特留分，陳
    成亦了解特留分內容，確係其真意，公證遺囑過程中兩位見
    證人全程在場等語（見原審卷二158至161頁），證人李進雄
    證稱其於製作遺囑過程中全程在場，公證事務所人員有將遺
    囑內容唸給大家聽，無人有異議，遺囑記載土地要分給上訴
    人，陳成意識清楚等語（見原審卷二105至108頁），林秋芬
    證稱其在製作遺囑過程中全程在場，上訴人與公證人及陳成
    討論土地如何登記在上訴人名下，其等討論時公證人就寫下
    來，討論遺囑內容時大部分是陳成主導，要將土地由上訴人
    共有，現金給被上訴人及其他女兒，陳成有向公證人口述遺
    囑內容，有說土地要上訴人共有，公證人有說法律會保護其
    他繼承人之繼承權，公證人唸完遺囑內容後就問陳成意思，
    陳成有點頭，沒有人有異議，陳成精神狀況良好等語（見原
    審卷二111至114頁），足見李進雄等2人均於系爭遺囑公證
    時全程在場，僅因事隔6年，就若干細節不復記憶或無法清
    楚描述，但其確知且實質見證遺囑重要內容，且陳成精神狀
    況良好，其於公證人面前口述遺囑內容，並由陳成主導遺囑
    內容，公證人有與陳成討論遺囑內容，並當場筆記，宣讀並
    講解遺囑內容，陳成確係知悉且同意系爭遺囑之內容。是上
    訴人抗辯李進雄等2人親自在場見聞系爭遺囑確係出自陳成
    之真意，實質見證系爭遺囑過程等語，應堪採信，堪認系爭
    遺囑符合民法第1191條要件，合法有效。　　
㈣、被上訴人主張上訴人利用陳成年事已高、不諳世事且幾不識
    字之身心狀況，進而主導系爭遺囑之作成及內容，系爭遺囑
    非陳成之真意云云。惟查:陳成於系爭遺囑作成之102年間當
    選農會會員代表，於103年間親自辦理護照遺失等情，有樹
    林區農會當選證書及新北市政府警察局樹林分局108年11月4
    日函為憑（見本院卷167至170頁），且公證人詹孟龍及見證
    人李進雄等2人均證述陳成於作成公證書當時意識清楚，已
    如前述，堪認陳成於系爭遺囑公證時意思能力正常，是被上
    訴人此部分主張，難認有據，洵非可採。　　　
㈤、至被上訴人主張系爭遺囑非陳成真意，並提出被上訴人與其
    母親陳曾珠之對話錄影檔為據。惟觀之被上訴人與陳曾珠之
    對話內容：「（被上訴人問：算以前那個是別人替你主意的
    ，是嗎？）那都是那些男生啊，都那第二、第三、最小的，
    三個都去！」、「（問：那個說的意思不是你們當初的意思
    ？）他就叫那律師去講的阿。」、「（問：阿你們都不知道
    裡面的內容？）不知道呀!」、「（問：阿你們都不識字嘛
    ？）不識字嘛！你阿爸讀幾年，沒嘛！」、「（問：國小都
    沒畢業嘛，不識字，收房租都收錯？）不識字」、「（問：
    阿母你以前有說的，那都不算？用寫的、用說的都不算，這
    次說的才有算數？）恩...他們錢都拿去，那些都要整理整
    理，跟女生一起分。」等語（見前審卷103至105頁），僅是
    陳曾珠應被上訴人具有誘導性的問題簡要應答，且上開對話
    內容並無前後文，又即令被上訴人與陳曾珠間確有該對話內
    容，陳曾珠經被上訴人引導後所為回答，亦與作成系爭遺囑
    時全程在場之證人詹孟龍、李進雄、林秋芬之證述不同，自
    無從證明系爭遺囑係由上訴人主導，或非陳成真意，是被上
    訴人此部分主張，亦非可採。
㈥、綜上所述，系爭遺囑係由陳成親簽後經公證作成，由陳成指
    定李進雄等2人為見證人，其在公證人詹孟龍前口述遺囑意
    旨，由公證人詹孟龍筆記、宣讀、講解，經遺囑人陳成認可
    後，由公證人、見證人及遺囑人同行簽名，符合民法第1191
    條之法定要件，被上訴人主張系爭遺囑無效云云，洵屬無據
    。
五、綜上所述，被上訴人請求確認系爭遺囑無效，為無理由，不
    應准許。原審判決系爭遺囑無效，自有未洽。上訴意旨指摘
    原判決不當，求予廢棄改判，為有理由。自應由本院廢棄改
    判如主文第二項所示。
六、本件事證已臻明確，兩造其餘之攻擊或防禦方法及所用之證
    據，經本院斟酌後，認為均不足以影響本判決之結果，爰不
    逐一論列，併此敘明。
七、據上論結，本件上訴為有理由，依家事事件法第51條、民事
    訴訟法第450條、第78條，判決如主文。
中　　華　　民　　國　　111 　年　　12　　月　　13　　日
                  家事法庭
                      審判長法  官  王怡雯
                            法  官  呂綺珍
                            法  官  王育珍
正本係照原本作成。
如不服本判決，應於收受送達後20日內向本院提出上訴書狀，其
未表明上訴理由者，應於提出上訴後20日內向本院補提理由書狀
（均須按他造當事人之人數附繕本）上訴時應提出委任律師或具
有律師資格之人之委任狀；委任有律師資格者，另應附具律師資
格證書及釋明委任人與受任人有民事訴訟法第466 條之1第1項但
書或第2項所定關係之釋明文書影本。
中　　華　　民　　國　　111 　年　　12　　月　　20　　日

  　　　　　　　　　　　　　書記官  簡曉君